【裁判字號】    98,交聲,275
【裁判日期】    981130
【裁判案由】    違反道路交通管理處罰條例聲明異議
【裁判全文】
臺灣苗栗地方法院交通事件裁定         98年度交聲字第275號
原處分機關  交通部公路總局新竹區監理所苗栗監理站
異  議  人
即受處分人  甲○○
上列異議人即受處分人因違反道路交通管理處罰條例案件，對於
交通部公路總局新竹區監理所苗栗監理站於民國98年9 月7 日所
為之竹監苗字第裁54-ZBB629140號處分（原舉發案號：公警局交
字第ZBB629140 號）聲明異議，本院裁定如下：
    主  文
原處分撤銷，發回交通部公路總局新竹區監理所苗栗監理站。
    理  由
一、原處分意旨略以：異議人即受處分人甲○○所有車牌號碼82
    91-RZ 號自用小客車，於民國97年12月3 日8 時47分許行經
    國道一號高速公路北上125.45公里處，為內政部警政署國道
    公路警察局第二警察隊造橋分隊員警舉發「速限100 公里，
    經雷達（射）測定行速為120 公里，超速20公里」違規；嗣
    異議人逾違規通知單所載期限內到站申訴表示不服，原處分
    機關乃依道路交通管理處罰條例第33條第1 項第1 款、第63
    條第1 項第1 款暨違反道路交通管理事件統一裁罰標準及處
    理細則第41條第4 項規定，裁處異議人罰鍰新臺幣6,000 元
    ，並記違規點數1 點，原處分並無不法等語。
二、聲明異議意旨略以：異議人自74年生父認領迄今並未遷移他
    處，此有村里長證明及戶籍資料得以證明，不服舉發單位未
    經查證即依公示送達公告方式處理，造成權益受損，為此向
    法院提出異議，請求撤銷原處分等語。
三、按逕行舉發，應按已查明之資料填註車牌號碼、車輛種類、
    車主姓名及地址，並於通知單上方空白處加註逕行舉發之文
    字後，由舉發機關送達被通知人；違反道路交通管理事件，
    行為人認為舉發之事實與違規情形相符者，得於接獲通知單
    後，親自或委託他人持該通知單，不經裁決向指定之處所，
    逕依裁罰基準執行並繳納罰鍰結案；違反道路交通管理事件
    行為人，未依規定自動繳納罰鍰，或未依規定到案聽候裁決
    ，處罰機關應依基準表於舉發違反道路交通管理事件通知單
    送達且逾越應到案期限60日後之3 個月內，逕行裁決之，違
    反道路交通管理事件統一裁罰標準及處理細則第11條第1 項
    第4 款、第48條第1 項及第44條第1 項分別定有明文。是依
    上開規定，舉發違反道路交通管理事件通知單應先由舉發機
    關送達受處分人，使受處分人得以知悉應到案日期及逕以最
    低處罰標準在限期內自動繳納罰款。倘受處分人復未自動繳
    納罰鍰或未到案聽候裁決，處罰機關始得依違反道路交通管
    理事件統一裁罰基準表逕行裁決之，倘舉發違反道路交通管
    理事件通知單未經合法送達受處分人，處罰機關即逕行裁決
    ，其裁決程序即非合法。
四、次按處理違反道路交通管理事件，有關文書送達之程序，依
    行政程序法之規定，此為違反道路交通管理事件統一裁罰基
    準及處理細則第5 條所明文規定。而送達，於應受送達人之
    住居所、事務所或營業所為之，但在行政機關辦公處所或他
    處會晤應受送達人時，得於會晤處所為之；於應送達處所不
    獲會晤應受送達人時，得將文書付與有辨別事理能力之同居
    人、受僱人或應送達處所之接收郵件人員；送達不能依前二
    條規定為之者，得將文書寄存送達地之地方自治或警察機關
    ，並作送達通知書兩份，一份黏貼於應受送達人住居所、事
    務所、營業所或其就業處所門首，另一份交由鄰居轉交或置
    於該送達處所信箱或其他適當位置，以為送達；前項情形，
    由郵政機關為送達者，得將文書寄存於送達地之郵政機關，
    行政程序法第72條第1 項、第73條第1 項、第74條第1 項、
    第2 項亦分別定有明文。又對當事人之送達，應為送達之處
    所不明者，行政機關得依申請，准為公示送達；有前項所列
    各款之情形而無人為公示送達之申請者，行政機關為避免行
    政程序遲延，認為有必要時，得依職權命為公示送達，行政
    程序法第78條第1 項第1 款及第2 項定有明文。按公示送達
    乃法律上擬制之送達，自應嚴格其要件，故行政機關依職權
    為公示送達前，即應先查證當事人應受送達處所，經查證後
    如處所仍有不明，始屬上開條文第1 項第1 款所定「應為送
    達之處所不明」之情形而得為公示送達，行政機關尚不得逕
    行便宜為公示送達（法務部90法律字第039713號函釋參照）
    。易言之，所謂「應受送達之處所不明」，須已用盡相當之
    方法探查，仍不知其應為送達之處所者，始足當之。而其「
    不明」之事實，應由聲請公示送達之人負舉證責任，並由法
    院依具體事實判斷之（最高法院82年臺上字第272 號判例意
    旨參照）。
五、經查：
（一）本件異議人即受處分人甲○○所有之車牌號碼8291-RZ 號
      自用小客車，於民國97年12月3 日8 時47分許行經國道一
      號高速公路北上125.45公里處，經內政部警政署國道公路
      警察局第二警察隊造橋分隊員警逕行舉發「速限100 公里
      ，經雷達（射）測定行速為120 公里，超速20公里」違規
      ，該舉發通知單由原舉發單位即內政部警政署國道公路警
      察局第二警察隊造橋分隊以掛號郵寄方式送達，寄至異議
      人之戶籍地址即苗栗縣大湖鄉武榮村武榮23號，因「遷移
      不明」無法送達遭郵局退回，再由原舉發單位逕以公示送
      達為之等情，有內政部警政署國道公路警察局公警局交字
      第ZBB629140 號舉發違反道路交通管理事件通知單、郵局
      退回掛號信封之戳記書面、內政部警政署國道公路警察局
      第二警察隊98年2 月5 日公警二交字第0980290193號函及
      公告、國道公路警察局舉發違反道路交通管理事件通知單
      （通知聯送達名冊）公示送達清冊各1 份在卷可稽。
（二）惟查，異議人之戶籍地址自74年6 月10日起迄今均設在苗
      栗縣大湖鄉武榮村武榮23號，此有異議人之個人戶籍資料
      查詢結果1 份在卷可憑。而異議人確實居住於上開戶籍地
      ，並未遷移他地等情，業據異議人於聲明異議狀陳明甚詳
      ，復有武榮村村長廖金為出具之證明書可資證明。再者，
      原處分機關於98年7 月7 日所郵寄送達之裁決書，其送達
      地址仍為異議人上開之戶籍地址即苗栗縣大湖鄉武榮23號
      ，並由異議人之父鍾朝武代為簽名收受，亦有交通部公路
      總局新竹區監理所苗栗監理站送達證書1 份在卷可參。準
      此，本件裁決書之送達處所既與舉發違規通知單之送達地
      址相同，且異議人於收受原處分機關所為之裁決書後，亦
      於法定期間內聲明異議，顯見異議人之住所並未遷移他處
      ，並非「應為送達之處所不明」。本件舉發違規通知單縱
      經郵寄送達而因異議人住家無人收受等情屬實，然異議人
      並無上開行政程序法第78條之應為送達處所不明，而有符
      合公示送達要件之情形，原舉發單位自應先以寄存送達方
      式踐行送達程序，而非逕以公示送達程序為之。詎原舉發
      單位未依行政程序法第74條規定為合法之寄存送達，竟依
      行政程序法第78條規定逕為公示送達，其上開送達之程序
      即不合法，該送達自亦不生送達之效力。況本件舉發違反
      道路交通管理事件通知單上所規定之應到案日期為98年1
      月18日前，顯係在原舉發單位於98年2 月5 日發函為公示
      送達之公告以前；於此情形，縱然異議人受送達，亦無法
      於上開應到案日期前，到案陳述意見，或認為舉發事實與
      違規情形相符，而逕以最低處罰標準，在限期內自動繳納
      罰款結案，自難謂異議人未於應到案日期前到案為無正當
      理由。從而，原處分機關逕予裁決，程序上即不適法，自
      應由本院將原處分撤銷，並發回由原處分機關責由原舉發
      單位重新為合法送達後，再依法裁決，以為適法。
六、據上論斷，應依道路交通管理處罰條例第87條第2 項，道路
    交通案件處理辦法第20條，裁定如主文。
中    華    民    國    98    年    11    月  30      日
                  交通法庭  法  官  周靜妮
以上正本證明與原本無異。
如不服本裁定應於送達後5 日內向本院提出抗告狀。
                            書記官  巫穎
中    華    民    國    98    年    11    月    30    日


司法院資訊處製作；財團法人民間司法改革基金會備份。
